臺灣臺北地方法院民事判決
108年度重訴字第1174號
原      告  余昇勳  

訴訟代理人  戴君豪律師
            陳恪勤律師


被      告  余正思  

訴訟代理人  鄭錦堂律師
            李保祿律師
上列當事人間請求返還不當得利事件，本院於民國110年12月29
日言詞辯論終結，判決如下：
    主  文
原告之訴及假執行之聲請均駁回。
訴訟費用由原告負擔。
    事實及理由
一、原告主張略以：
 1、原告余昇勳與被告余正思為親兄弟。福生企業有限公司(下
    稱福生公司)與匯亞實業有限公司(下稱匯亞公司，福生、匯
    亞公司以下合稱上開二家公司)為家族企業;89年至105年間
    兩造及訴外人徐榮彩(兩造之母)、余智敏(原告之妹，被告
    之姊)均為上開二家公司之股東;該二家公司於89年至105年
    間均由原告擔任實際之經營者。89年間因該二家公司營業上
    之需要，遂由家族共同集資新臺幣(下同)2600萬元，並開立
    上開二家公司之支票(原證1)，向訴外人鴻資建設開發股份
    有限公司(下稱鴻資公司)購買位於新北市○○區○○路000000號
    1、2樓之房屋(建號：新北市○○區○○段000○號)及其坐落之基
    地(原證2，以下合稱系爭房地)，作為上開二家公司之辦公
    場所。
 2、原告本擬將系爭房地登記在上開二家公司名下，惟因89年間
    福生公司之股東尚有家族以外之人員，原告為維護家族之利
    益，遂將系爭房地「借名登記」在被告名下; 89年間購買購
    買系爭房地之過程中，皆是由原告出面議價並最終與鴻資建
    設簽約完成系爭房地之買賣，此由系爭不動產買賣契約書當
    事人欄之買主係「余正思」，然買主欄之印文及契約書之騎
    縫章均顯示「余昇勳」之印文(原證2);系爭房屋之資金來源
    ，經另案臺灣臺北地方檢察署(下稱北檢)107年度偵字第112
    79號案件之調查(原證三)，包括兩造、上開二家公司及徐榮
    彩、余智敏，其中出資最多者係原告(如附表一、二所示);
    上開二家公司係家族企業，兩造及徐榮彩、余智敏之股份及
    出資額約略相當。
 3、詎被告於105年1月19日，未經原告之同意，逕將系爭房地以
    5,000萬元之價格出售予訴外人古清木，並於同年2月23日辦
    理所有權移轉登記完畢(原證4、原證5);原告以起訴狀繕本
    送達，作為終止兩造間借名登記契約，然被告已將系爭房地
    處分，而陷於給付不能，且被告就處分系爭房地所得之價款
    ，於原告就系爭房地所享有之權利比例即至少四分之一範圍
    內，被告受有不當得利。爰依民法第179條、第226條第1項
    規定，請求擇一為被告應給付原告1250萬元(計算式：5000
    萬元÷4=1250萬元)之勝訴判決等語。並聲明：⑴被告應給付
    原告新臺幣1250萬元，及自起訴狀繕本送達翌日起至清償日
    止，按年息百分之5計算之利息。⑵原告願供擔保，請准宣告
    假執行。　　
二、被告辯解略以：
 1、就系爭房地所有權之歸屬，原告於另案訴外人古清木請求福
    生公司返還系爭房地之訴訟中，原告堅詞系爭房地係福生公
    司與匯亞公司所共同出資購買，並借名登記於被告名下(此
    有新北地方法院106年度重訴字第143號、台灣高等法院106
    年度重訴字第522號民事判決之記載，參被證1號），然此一
    主張業經前開法院否認確定在案，就系爭房地所有權之歸屬
    ，原告竟於本件起訴狀內改稱其有四分之一之權利，並借名
    登記於被告名下云云，是參照原告前後之主張，原告有編造
    事實之習性。
 2、原告知悉被告於105年1月間將系爭房地出售予訴外人古清木
    之後，隨即以福生公司之名義對被告提起侵占罪之告訴，亦
    經北檢傳訊證人既訴外人徐榮彩、余智敏，查明系爭房地係
    由徐榮彩解除定期存款2600萬元後轉存公司帳戶，並由余智
    敏以開立公司支票（即原證1號）方式給付系爭房地價款;會
    登記給余正思是因為原告已經有很多房子，而被告只有淡水
    的，所以系爭房地係由兩造之母親徐榮彩出資購買並決定登
    記於被告名下，原告主張有出資並借名登記於被告名下云云
    ，與事實不符(此有北檢106年度偵字第1447號不起訴處分書
    、台灣高等法院檢察署106年度上聲議字第4671號駁回處分
    書在卷可參，被證2號);原告主張有出資購買系爭房地，則
    原告自應先舉證購屋款2600萬元中，原告實際出資之金額為
    何？兩造間無借名登記契約存在。
 3、原告就其有出資購買系爭房地乙事，應舉證證明所出資之金
    額，確實為原告所有，而非僅係以「原告」之名匯款而已:
    原告以北檢107年度偵字第11279號不起訴處分書之附表中有
    原告「余昇勳」有出資之來源之記載，主張其有出資，然該
    附表之記載僅係玉山銀行存匯中心之交易明細表轉載而來（
    參北檢106年度他字第10676號偵查卷卷一102頁）。然該筆
    款項究係原告自己資金所出資，或僅以原告之名匯款？並非
    無疑，且倘若是原告自有資金出資參與購買系爭房地，則原
    告斷無可能於台灣高等法院106年度重上字第522號民事事件
    中，主張借名關係存在於上開二家公司與被告間，而無隻字
    片語提及原告本人亦是借名人，是原告主張有以自己資金出
    資乙事與事實不符;系爭房地係兩造之母親徐榮彩出資購買
    予被告，而被告身為所有權人，提供系爭房地貸款，所貸得
    款項供上開二家公司使用，而由該二家公司負責繳納本息；
    被告並提供系爭房地無償供上開二家公司使用，乃被告對親
    人親情之表現，與原告主張借名登記完全無涉，原告強將被
    告善意扭曲為借名登記云云，令被告無言！
 4、系爭房屋依另案確定之民事判決已認定屬於被告所有，業如
    前述，則被告出售自己所有之系爭房屋，並受領價金，自屬
    有法律上之原因，對任何人均無不當得利可言。原告起訴張
    被告有不當得利云云，自屬無據等語。並聲明：⑴原告之訴
    暨假執行之聲請均駁回。⑵若受不利之判決，願供擔保免假
    執行。　　
三、兩造不爭執事項：
 1、原告為福生公司之負責人、被告之兄長。訴外人徐智敏為原
    告之妹妹、被告之姊姊。訴外人徐榮彩為前揭3人之母親（
    告證1、2，臺灣臺北地方檢察署106年度他字第10676號卷，
    下稱他字卷一第9、11頁）。
 2、坐落新北市○○區○○段00000000地號（重測前：臺北縣○○市○○
    ○段○○○段000000000地號)土地，暨其上新北市○○區○○段0000
    000000號之建物（重測前：台北縣○○市○○○段○○○段00000000
    00號）、門牌號碼新北市○○區○○路000000號1、2樓（即系爭
    房地）之不動產原為鴻資建設開發股份有限公司所有，於89
    年5月18日出售並簽訂不動產買賣契約書（原證2)。上開契
    約乃原告出面與鴻資建設開發股份有限公司洽談，契約書上
    之買主記載為被告，契約書買主簽名欄除被告姓名外，下方
    尚有原告之印文，契約書之騎縫章為原告印鑑。
 3、被告於89年6月15日登記為系爭房地之所有權人。
 4、被告於105年1月19日與訴外人古清木簽訂房地產買賣契約書
    ，由被告將系爭房地出售予古清木，買賣價金為新臺幣5,00
    0萬元。嗣被告於105年2月23日將系爭房地所有權移轉登記
    予古清木（原證4、5,本院卷第28-33頁）。
 5、系爭房地自89年間買入時起至105年1月19日出售之日止，均
    供福生公司、匯亞公司無償使用。
四、得心證之理由
    原告主張其就系爭房地有如附表一所示之出資，而系爭房地
    自89年向鴻資公司購得後，僅係借名登記在被告名下，嗣該
    房地經被告以5,000萬元出售並移轉登記於訴外人，原告以
    起訴狀繕本送達被告作為終止借名登記契約之意思表示，並
    請求被告返還其就系爭房地所享有之權利範圍即至少四分一
    之1,250萬元不當得利，是以本件應審究者，即原告就系爭
    房地是否有實際出資?及兩造間是否有借名登記契約之存在?
    原告依給付不能、不當得利法律關係擇一請求被告給付原告
    1,250萬元有無理由?
　㈠按稱借名登記者，謂當事人約定一方將自己之財產以他人名
    義登記，而仍由自己管理，使用處分，他方允就該財產為出
    名登記之契約，其成立側重於借名者與出名者間之信任關係
    ，在性質上應與委任契約同視，倘其內容不違反強制、禁止
    規定或公序良俗者，應賦予無名契約之法律上效力，並類推
    適用民法委任之相關規定（參最高法院98年度台上字第990
    號、101年度台上字第1775號判決意旨）。次按當事人主張
    有利於己之事實者，就其事實有舉證之責任，民事訴訟法第
    277條定有明文；而民事訴訟如係由原告主張權利者，應先
    由原告負舉證之責，若原告先不能舉證，以證實自己主張之
    事實，則被告就其抗辯事實即令不能舉證，或其所舉證據尚
    有疵累，亦應駁回原告之請求。本件原告主張其就系爭房地
    與被告間有借名登記關係存在，為被告所否認，依上開說明
    ，應由原告就所主張借名登記關係存在之事實，負舉證責任
    。經查:
　⒈系爭房地原為鴻資公司所有，嗣於89年5月18日出售並於同年
    6月15日登記被告為所有權人之事實，為兩造所不爭執，並
    有系爭房地所有權狀及房地產買賣契約書在卷可稽(見北司
    調1441號卷第11頁至第16頁)，原告固以系爭房地其有附表
    一所示出資為由證明兩造間有借名登記關係存在，惟查，依
    證人即徐榮彩於另案(北檢106偵1447號侵占等)中之105年8
    月9日之結證:「（問：89年匯亞、福生有無共同出資購買新
    北市○○區○○路000000號1、2樓的房地？）這不是匯亞、福生
    公司出的錢，是我集資要買給小兒子的(指被告余正思)，爸
    爸在的時候沒有給他資產，我就買這房子要給他。」、「（
    問：買完這房子後交給誰使用？）就是告訴人(指福生公司
    法定代理人即原告)與余正思兩兄弟在使用，最近兩兄弟不
    合，余正思也負債，我就建議余正思把房子賣了來還錢。」
    、「（問：匯亞公司開出告證一的七張支票給鴻資公司購買
    不動產，支存帳戶裡的前是誰支付的？）我支付的，我委託
    余智敏處理的，她說哥哥(指原告余昇勳)叫他怎麼做他就怎
    麼做。」、「（問：買了房地後當時有說好登記誰名下？）
    余昇勳問我說這次是要買弟弟(指被告余正思)的嗎，我說對
    ，家裡人都贊成。」、「（問：你有說這筆錢是你要支付嗎
    ？）他錢不夠就會跟媽媽要，余昇勳不夠錢也會跟我調。」
    等語;及證人余智敏同日證述：「（問：是誰出資？）家裡
    。爸爸走了以後，家裡兄弟一起管理，後期找我回去管帳。
    當時倉庫有點分散，哥哥就提議說要買房子，把倉庫集中，
    家裡都知道，錢會說是家裡出是因為公司資金沒有鬆到可以
    去買這房子了，是由媽媽出資，會登記弟弟的名字是因為哥
    哥有很多房子了，…。」、「（問：(提示告證一)這七張支
    票是否用來支付買賣土地價款？）是。票我開的。」、「（
    問：你剛提到公司資金並不充裕，支存帳戶的錢是誰支付的
    ？）媽媽去解定存，存到帳戶，因為買賣房子開票比較方便
    ，所以是開公司票的方式，票都是我開的。」、「（問：89
    年間匯亞、福生公司有合作或共同出資買這房地嗎？）沒有
    。公司沒有這個錢，我弟弟本身也沒有聲請個人支票。」等
    語觀之（參北檢106偵1447號卷第133、134頁，業經本院依
    職權調閱屬實），是依上開證人所述，系爭房地之購買資金
    ，確實由兩造之母徐榮彩所出資，並非匯亞、福生公司出的
    錢，且斯時實際出資之徐榮彩決定登記予被告，係因原告有
    很多房子了，且徐榮彩亦明確對原告表示是要買給被告等情
    ，除依其等結證互核相符外，復參以上開證人均為兩造至親
    ，其等自無虛構捏造上開證詞之必要，尚屬可採。
　⒉至原告以附表一所示之事證為辯，以證明其有實際出資云云
    ，然查，原告固提出如附表一所示七紙支票經向玉山銀行提
    示兌現之交易明細及資金來源帳戶以證明其係實際出資人，
    然依上開交易明細、資金來源及支票影本所示(本院卷一第1
    51頁至第172頁)，如附表一所示七紙支票之發票人俱為被告
    擔任負責人之匯亞公司，且依上開交易明細、帳戶資料觀之
    ，除以原告名義外，尚有以被告、匯亞公司、徐榮彩名義為
    交換票付款之紀錄(本院卷第172頁)，若原告主張系爭房地
    僅係借名登記於被告名下為真，何以系爭房地未登記予實際
    出資最多之原告名下?且上開交換票附款之支票七紙亦係以
    被告為負責人之匯亞公司名義所簽發，而非由原告或由原告
    擔任負責人之福生公司所簽發?此等迂回之交易安排究為何
    故?復參以上開證人余智敏以明確證稱，該有紙支票是由其
    所開的，支付款項則是由證人徐榮彩以解定存方式支付，上
    開二家公司沒有這個錢等語，是被告所稱該等交換票付款交
    易，僅係以原告之名義匯款，並非原告有實際出資等語，即
    非無據;再查，原告固又稱系爭房地於登記被告名下期間係
    作為上開二家公司之辦公場所，以證明兩造間之借名登記關
    係云云，然參以兩造間為親兄弟、上開二家公司係家族企業
    等情，均為兩造所未爭執，又系爭房地係由兩造之母出資乙
    節，已如上述，況物之所有權人本得自由處分、管理其所有
    物，是被告所述其提供系爭房地無償供上開二家公司使用，
    乃被告對親人親情之表現等語，即非無據，要難憑此逕認兩
    造間確有借名登記合意之事實。除此之外，原告又未能舉出
    其他確切之證據以實其說，是其所主張有實際給付系爭房地
    價金及兩造間成立借名登記契約等節，要難認為真實，則原
    告以兩造間有借名登記關係，並以起訴狀繕本送達作為終止
    兩造間借名登記契約，且因被告已處分系爭房地而陷於給付
    不能，而依給付不能之債務不履行法律關係，請求被告給付
    原告其就系爭房地享有之權利比例即至少四分之一範圍之1,
    250萬元，均為無理由。
　㈡又無法律上之原因而受利益，致他人受損害者，應返還其利益，民法第179條定有明文。主張不當得利請求權存在之當事人，對於不當得利請求權之成立要件應負舉證責任，即應證明他方係無法律上之原因而受利益，致其受有損害（最高法院99年臺上字第2019號判決意旨參照）。查，系爭房地未據原告實際給付價金，且兩造間就系爭房地無借名登記契約存在等情，已如上述，是依首揭法條及說明，原告既不能證明其有實際給付價金及兩造間有借名登記契約關係，則被告以系爭房地所有人之地位，將系爭房地出賣予訴外人古清木，尚難遽認被告依約受領5,000萬元價金款無法律上之原因。準此，原告本此法律關係，請求被告返還不當得利款項，亦非有據。
五、綜上所述，原告本於債務不履行、不當得利法律關係，請求被告給付1250萬元，及自起訴狀繕本送達翌日起至清償日止，按年息百分之5計算之利息，均無理由，應予駁回。本件原告既受敗訴判決，其假執行之聲請即失所附麗，不應准許。
六、本件事證已臻明確，兩造其餘攻擊防禦方法及所提證據，經
    審酌後認與判決結果不生影響，爰不逐一論列，附此敘明。
七、訴訟費用負擔之依據:民事訴訟法第78條。
　　
中　　華　　民　　國 　111　　年　　2　　月　　18　　日
                  民事第二庭  法　官   蒲心智
以上正本係照原本作成。
如對本判決上訴，須於判決送達後20日內向本院提出上訴狀。如
委任律師提起上訴者，應一併繳納上訴審裁判費。
中　　華　　民　　國　　111 　年　　2 　　月　　18　　日
                              書記官   潘惠敏

附表一：原告主張向鴻資公司購買系爭房地之價金，由其給付之
部分
編號 給付方式、金額(新臺幣/元) 原告主張資金來源 1 票載發票日89年5月16日、支票號碼AD0000000， 票面金額150萬之支票 現金存入(原證3） 2 票載發票日89年6月7日、支票號碼AD0000000， 票面金額14萬6,382之支票 資金來源為原告(原證3、原證7第17頁): 89年6月17日原告轉帳155,490元，同日交換票付款146,382元。 3 票載發票日89年6月9日、支票號碼AD0000000， 票面金額390萬之支票 資金來源為匯亞公司、原告、徐榮彩、被告(原證3）: 於89年6月9日交換票付款0000000元，其中原告於89年5月22日匯款存入80000元及900000元;被告於89年5月29日語音轉帳5500元(原證7第17頁）。另就89年6月9日轉帳存入2,832,000元(原證7第17頁，即本院卷第169頁），資金來源為原告、被告及徐榮彩(原證8第2頁，即本院卷第172頁) 4 票載發票日89年6月14日、支票號碼AD0000000， 票面金額390萬之支票 資金來源為原告、余智敏、匯亞公司(原證3）:於89年6月14日交換票付款0000000元，其中原告出資為89年6月12日轉帳41,516元(原證7第17頁） 5 票載發票日89年6月19日、支票號碼AD0000000， 票面金額400萬之支票 資金來源為原告、被告、徐榮彩及匯亞公司(原證3）: 於89年6月21日交換票付款4,000,000元，此前89年6月21日轉帳存入2,900,000元、匯款存入700,000元及400,000元(原證7第17頁），其中轉帳存入2,900,000元之資金來源為原告、被告、徐榮彩及匯亞公司(原證8第2 頁） 6 票載發票日89年6月23日、支票號碼AD0000000， 票面金額400萬之支票， 資金來源為匯亞公司(原證3）: 於89年6月23日交換票付款4,000,000元，此前匯亞公司於同日轉帳4,001,893元(原證7第17頁） 7 票載發票日89年6月28日、支票號碼AD0000000， 票面金額350萬之支票 資 金 來 源 為 原 告 ( 原 證 3）: 於89年6月28日交換票付款3,500,000元，此前21原告於同日轉帳3,500,000元(原證7第17頁）。 

　　
附表二:原告主張之原證三(北檢107偵11279號不起訴處分書附表
)
編號 票載發票日 支票號碼 面        額 資金來源   1    89.5.16 AD0000000      150萬元 現金存入   2     89.6.7 AD0000000  14萬6,382元 余昇勳   3     89.6.9 AD0000000      390萬元 余智敏、余正思、余昇勳、徐榮彩   4    89.6.14 AD0000000      390萬元 余昇勳、余智敏、匯亞公司   5    89.6.19 AD0000000      400萬元 余正思、余昇勳、徐榮彩、匯亞公司   6    89.6.23 AD0000000      400萬元 匯亞公司   7    89.6.28 AD0000000      350萬元 余昇勳